【裁判字號】    99,事聲,333
【裁判日期】    991102
【裁判案由】    消債聲明異議
【裁判全文】
臺灣高雄地方法院民事裁定             99年度事聲字第333號
異  議  人  臺灣銀行股份有限公司
法定代理人  甲○○
相  對  人  乙○○
上列異議人因與相對人即債務人間消費者債務清理事件，對本院
司法事務官於民國99年8 月18日本院99年度司執消債更字第59號
所為裁定提出異議，本院裁定如下：
    主  文
原裁定廢棄。
    理  由
一、異議意旨略以：異議人之就學貸款債權雖未屆期，但基於保
    證債務原則於「保證契約成立時」即已發生，連帶債務人間
    有任一人聲請更生或清算者，債權人既得適用消費者債務清
    理條例（下稱消債條例）第30條規定對更生或清算債權行使
    權利，則倘連帶債務人向法院聲請更生，經法院裁定開始更
    生，雖主債務人之債務尚未屆清償期，但連帶保證人之保證
    債務既已成立生效，且於「現存主債務總額」之範圍內存在
    ，自應類推消債條例第111 條第2 項規定，認保證債務已於
    更生裁定時視為到期，並許保證債務之債權人就現存保證債
    務金額對更生債務人行使權利，將之列入更生債權，故相對
    人對本件就學貸款之保證債務應列入更生方案，爰依法聲明
    異議等語。
二、按對於債權人所申報之債權及其種類、數額或順位，債務人
    或其他債權人得自債權表送達之翌日起，監督人、管理人或
    其他利害關係人得自債權表公告最後揭示之翌日起，於10日
    內提出異議。前項異議，由法院裁定之，並應送達於異議人
    及受異議債權人，消債條例第36條第1項、第2項定有明文。
    次按法院裁定開始更生或清算程序後，得命司法事務官進行
    更生或清算程序；關於更生或清算之程序，除本條例別有規
    定外，準用民事訴訟法之規定，消債條例第15條、第16條第
    1 項前段亦有明文。又按民事訴訟法所定事件，依法律移由
    司法事務官處理者，除別有規定外，適用本節之規定；司法
    事務官處理事件所為之處分，與法院所為者有同一之效力，
    當事人對於司法事務官處理事件所為之終局處分，得於處分
    送達後10日之不變期間內，以書狀向司法事務官提出異議。
    司法事務官認前項異議有理由時，應另為適當之處分；認異
    議為無理由者，應送請法院裁定之。法院認第1 項之異議為
    有理由時，應為適當之裁定；認異議為無理由者，應以裁定
    駁回之，亦為民事訴訟法第240 條之1 、第240 條之3 、第
    240 條之4 第1 至3 項所明定。準此，法院裁定開始更生程
    序，並命司法事務官進行更生程序時，債務人於債權表公告
    最後揭示之翌日起10日內提出異議，則由司法事務官就異議
    處分之，如當事人對於司法事務官處理事件所為之終局處分
    ，得於法定不變期間內以書狀提出異議。
三、經查：
  (一)本件異議人係於民國99年6 月2 日收受本院民事執行處司法
    事務官製作之債權表及更生方案，即於99年6 月7 日具狀對
    該更生方案提出異議，經司法事務官於99年8 月18日裁定異
    議駁回（下稱系爭裁定），異議人再為異議，經司法事務官
    認其異議無理由而送請本院為裁定乙節，有送達證書、異議
    人99年6 月7 日民事陳報狀、系爭裁定在卷可查（見99年度
    司執消債更字第59號卷宗），依上開規定，異議人對更生方
    案提出異議未逾法定期間，合先敘明。
  (二)按對於債務人之債權，於法院裁定開始更生或清算程序前成
    立者，為更生或清算債權。前項債權，除本條例別有規定外
    ，不論有無執行名義，非依更生或清算程序，不得行使其權
    利，消債條例第28條定有明文。可知，基於本條例「使負債
    務之消費者得依本條例所定程序清理其債務，以調整其與債
    權人及其他利害關係人之權利義務關係，保障債權人之公平
    受償，謀求消費者經濟生活之更生及社會經濟之健全發展」
    之立法目的，法律特別明定凡於更生或清算裁定開始前成立
    之債權均應納入更生或清算債權，且原則限制其權利之行使
    ，除本條例另有規定外，債權人權利只能依更生或清算程序
    行使；因此，本條所謂「於法院裁定開始更生或清算程序前
    成立之債權」，自應包括原具有期限利益之債權及具有先訴
    抗辯權之債權，蓋具有期限利益或先訴抗辯權之債權，仍屬
    已成立且生效之債權，僅是就債務之履行具有期間抗辯或延
    期抗辯之權利；而該條既規定於第一章總則章，自應於更生
    及清算程序均有適用，故本條例第二章更生章雖無如第三章
    清算章第111 條第2 、4 項「附期限之清算債權未到期者，
    於法院裁定開始清算程序時，視為已到期」、「附條件之債
    權，得以其全額為清算債權」之規定，但於更生債權應可類
    推適用該條項規定。再按數人就同一給付各負全部履行之責
    任者，其中一人或數人或其全體受法院開始更生或清算程序
    之裁定時，債權人得就其債權於裁定時之現存額，對各更生
    債務人或清算財團行使權利，消債條例第30條亦有明文。依
    我國學者通說，所謂「裁定時之現存額」係指裁定時，現存
    尚有效存在之債權，包括已部分清償之餘額，附條件或期限
    之債權。「主債務人並未開始更生或清算程序，但保證人開
    始更生或清算程序，債權人得否申報債權行使權利，本條例
    雖未如外國立法例明文規定，但保證人與主債務人負同一給
    付義務，兩者之關係，相當於數人就同一給付負全部履行責
    任，故應為相同之解釋」（張登科著消費者債務清理條例第
    92至93頁參照）。「保證債務之期限，通常依主債務之期限
    定之，保證人受法院裁定更生或清算程序時，適用條例第30
    條之結果，雖主債務未到期，保證債務亦應視為已到」（陳
    計男大法官消費者債務清理條例釋義第41頁參照）。是連帶
    債務人（包括主債務人與連帶保證人）間有任一人聲請更生
    或清算者，債權人既得適用本條之規定對更生或清算債權行
    使權利，則倘連帶保證人向法院聲請更生，經法院裁定開始
    更生，雖主債務人之債務尚未屆清償期，但連帶保證人之保
    證債務既已成立生效，且於現存主債務總額之範圍內存在，
    自應依上揭說明，類推適用本條例第111 條第2 項規定認保
    證債務已於更生裁定時視為到期（即喪失主張主債務期限利
    益之權利），並許保證債務之債權人就現存保證債務金額（
    即更生裁定時主債務總額）對更生債務人行使權利，將之列
    入更生債權。
  (三)本件異議人對相對人之連帶保證債權內容為新台幣157,570
    元，此有異議人於99年6 月7 日出具之債權陳報狀可稽（見
    99年度司執消債更字第59號卷宗）。參照上開說明，本件相
    對人所負連帶保證債務，縱使其所擔保之主債務人依限按期
    分攤償還中，然異議人既已依法進行更生程序，異議人就現
    存債權額，亦得行使其權利，對為保證之相對人求償。原裁
    定准許之更生方案清償分配表，逕予排除異議人保證債權之
    受償，自屬有損異議人公平分配取償之利益。原裁定未察及
    此，逕認相對人所提更生方案之條件公允而予以認可，尚有
    未洽。異議意旨指摘原裁定不當，求為廢棄，非無理由，應
    由本院予以廢棄，並由本院司法事務官另行依法審究處理，
    以臻妥適。
四、綜上所述，本件聲明異議為有理由，依消費者債務清理條例
    第15條，民事訴訟法第240 條之4 第3 項前段，裁定如主文
    。
中    華    民    國    99    年    11    月    2     日
                  民事第五庭  法  官    何佩陵
上為正本係照原本作成
如不服本裁定，應於裁定送達後10日內，以書狀向本院提出抗告
，並繳納抗告費新臺幣1仟元。
中    華    民    國    99    年    11    月    2     日
                              書記官    陳喜苓

司法院資訊處製作；財團法人民間司法改革基金會備份。
